【裁判字號】    97,交聲,2968
【裁判日期】    980205
【裁判案由】    聲明異議
【裁判全文】
臺灣高雄地方法院交通事件裁定        97年度交聲字第2968號
原處分機關  高雄市政府交通局
異  議  人  郭泓霖即茗饌食品行
即受處分人
上列異議人因違反道路交通管理處罰條例案件，對於高雄市政府
交通局所為如附表所示之違反道路交通管理事件裁決書處分，聲
明異議，本院裁定如下：
    主  文
如附表所示之處分均撤銷。
    理  由
一、異議意旨略以：車牌號碼E5-6748 號自用小貨車於茗饌食品
    行結束營業時，已於轉賣予甲○○，惟尚未辦理過戶，故如
    附表所示之罰單應由甲○○負責繳納，且因茗饌食品行已停
    止營業，故亦未收到相關罰單，為此聲明異議，請求撤銷原
    處分。
二、按逕行舉發，應按已查明之資料填註車牌號碼、車輛種類、
    車主姓名或地址，並於通知單上方空白處加註逕行舉發之文
    字後，由舉發機關送達被通知人；又逕行舉發者，其應到案
    之日期距舉發日為30日；違反道路交通管理事件行為人，未
    依規定自動繳納罰鍰，或未依規定到案聽候裁決，處罰機關
    應於舉發違反道路交通管理事件通知單送達2 個月內依基準
    表逕行裁決之，民國95年6 月30日修正前違反道路交通管理
    事件統一裁罰基準及處理細則第11條第1 項第3 款、第14條
    後段、第44條第1 項分別定有明文。次按本條例之處罰，受
    舉發違反道路交通管理事件之受處罰人，認為受舉發之違規
    行為應歸責他人者，應於舉發違反道路交通管理事件通知單
    應到案日期前，檢附相關證據及應歸責人相關證明文件，向
    處罰機關告知應歸責人，處罰機關應即另行通知應歸責人到
    案依法處理，逾期未依規定辦理者，仍依本條例各該違反條
    款規定處罰，道路交通管理處罰條例第85條第1 項亦定有明
    文。從而汽車駕駛人違反道路交通管理事件，為警逕行對汽
    車所有人掣單舉發，倘經舉發之汽車所有人在舉發通知單所
    載應到案日期前到案，並告知處罰機關另有可歸責之他人者
    ，處罰機關應即另依前開條例第85條第1 項規定通知該應歸
    責人到案依法處理，是以，舉發通知單之合法送達，對於車
    主以外之人駕駛車輛而違規之事件中，給予車主陳報違規駕
    駛人之救濟機會，對車主權益影響甚大。綜上說明，舉發違
    反道路交通管理事件通知單應先由舉發機關送達受處分人，
    受處分人復未自動繳納罰鍰或未到案聽候裁決或未依法陳報
    違規駕駛人，處罰機關始得就車主逕行裁決之。是倘舉發違
    反道路交通管理事件通知單未經合法送達受處分人，處罰機
    關即逕行裁決，已使受處分人失去自動繳納罰鍰、到案聽候
    裁決或依法陳報違規駕駛人等救濟機會，其裁決程序顯非適
    法。
三、復以，依道路交通安全規則第16條第1 項第3 款之相關規定
    ，汽車所有人雖可以公司、行號名義申請登記，且包括取得
    營利事業登記證之獨資商號。惟按：「有行政程序之當事人
    能力者如下：（一）自然人。（二）法人。（三）非法人之
    團體設有代表人或管理人者。（四）行政機關。（五）其他
    依法律規定得為權利義務之主體者。」、「自然人、法人、
    中央及地方機關、非法人之團體，有當事人能力。」，行政
    程序法第21條、行政訴訟法第22條分別定有明文。又獨資商
    號在行政訴訟裁判當事人欄應如何記載，依最高行政法院（
    即改制前原行政法院）民國68年8 月份庭長評事聯席會議決
    議：「依行政訴訟法第33條規定，本法未規定者，準用民事
    訴訟法，裁判當事人欄之記載，涉及當事人能力問題，依民
    事訴訟法第40條及41條之意旨，僅有自然人、法人、非法人
    團體有當事人能力，獨資商號不合上述法條之規定，應不認
    其有當事人能力，而應以該獨資商號主人為當事人，記載為
    『○○○（即○○商號）』。」，足見獨資商號並無當事人
    能力，而應以商號負責人為當事人。再按處理違反道路交通
    管理事件，有關文書之送達程序，依行政程序法之規定，違
    反道路交通管理事件統一裁罰基準及處理細則第5 條亦著有
    明文。而按「送達，於應受送達人之住居所、事務所或營業
    所為之。但在行政機關辦公處所或他處會晤應受送達人時，
    得於會晤處所為之。」，此觀諸行政程序法第72條第1 項規
    定亦明，則以獨資商號並無法人格之情形言之，則其送達自
    應對其負責人之住居所行之。亦即，獨資商號雖經登記為車
    主，然其既無法人格，而無承受權利義務之能力，本應以其
    負責人即自然人為該等受罰主體，從而，對獨資商號之送達
    自仍應向其負責人之現住所為之，始為合法。經查：
  (一)上開汽車之登記車主為茗饌食品行，地址登記為營業地址即
    高雄市○○區○○路182 號1 樓，有車號查詢汽車車籍資料
    乙份在卷可參（見本院97交聲2968號卷第23頁）。而附表所
    示之舉發違反道路交通管理事件通知單，其送達過程則分別
    為：
  1.附表編號一所示之舉發違反道路交通管理事件通知單，經舉
    發機關即屏東縣政府警察局屏東分局警備隊於向茗饌食品行
    之地址「高雄市○○區○○路182 號1 樓」送達，而經郵務
    機關以「無此公司」退件後，經該局以94年10月21日屏警分
    交字第0940009654號函辦理公示送達完竣在案，有送達證書
    回證及屏東縣政府警察局屏東分局98年1 月20日屏警分交字
    第09 80001606 號函暨所檢附之公告及違規罰單單退管理系
    統資料各乙份在卷可憑（見97年度交聲字第2968號第24頁、
    第57頁至第60頁）。
  2.附表編號二之舉發通知單，經舉發單位即高雄市政府警察局
    交通警察大隊於向茗饌食品行之地址「高雄市○○區○○路
    182 號1 樓」送達，而經郵務機關以「該行號關閉歇業無人
    收領」退件，乃經該隊以94年7 月26日高市警交字第094005
    1588號函辦理公示送達完竣在案，有送達證書回證及高雄市
    政府警察局98年1 月21日高市警交字第0980002007號函暨所
    檢附之公告及違規罰單單退管理系統資料各乙份在卷可憑（
    見97年度交聲字第2969號第23頁、第55頁至第57頁）。
  3.附表編號三之舉發通知單，經舉發單位即高雄市監理處於向
    茗饌食品行之地址「高雄市○○區○○路182 號1 樓」送達
    ，而經郵務機關退件，乃經該處以公示送達方式送達完竣在
    案，有送達證書回證及高雄市監理處公告暨舉發違反道路交
    通管理事件公告清冊各乙份在卷可憑（見97年度交聲字第29
    70號第15頁、第25頁至第26頁）。
  4.附表編號四之舉發通知單，經舉發單位即高雄市政府警察局
    交通警察大隊於向茗饌食品行之地址「高雄市○○區○○路
    182 號1 樓」送達，而經郵務機關以「應送達處所查無此人
    」退件，乃經該隊以95年4 月4 日高市警交字第0950021948
    號函辦理公示送達完竣在案，有送達證書回證及高雄市政府
    警察局98年1 月21日高市警交字第0980002007號函暨所檢附
    之公告及違規罰單單退管理系統資料各乙份在卷可憑（見97
    年度交聲字第2972號第23頁、第55頁至第57頁）。
  5.附表編號五之舉發通知單，經舉發單位即高雄縣政府警察局
    於向茗饌食品行之地址「高雄市○○區○○路182 號1 樓」
    送達，而經郵務機關退件，乃經該局以95年5 月26日高縣警
    交字第0950086455號函辦理公示送達完竣在案，有送達證書
    回證及高雄縣政府警察局95年5 月26日高縣警交字第095008
    6455號函暨所檢附之公告及送達清冊各乙份在卷可憑（見97
    年度交聲字第2973號第22頁、第55頁至第57頁）。
  6.附表編號六之舉發通知單，經舉發單位即高雄市政府警察局
    交通警察大隊於向茗饌食品行之地址「高雄市○○區○○路
    182 號1 樓」送達，而經郵務機關以「應送達處所查無此人
    」退件，乃經該隊以95年5 月3 日高市警交字第0950028814
    號函辦理公示送達完竣在案，有送達證書回證及高雄市政府
    警察局98年1 月21日高市警交字第0980002007號函暨所檢附
    之公告及違規罰單單退管理系統資料各乙份在卷可憑（見97
    年度交聲字第2973號第25頁、第55頁至第57頁）。
  7.附表編號七所示之舉發違反道路交通管理事件通知單，經舉
    發機關即屏東縣政府警察局交通隊於向茗饌食品行之地址「
    高雄市○○區○○路182 號1 樓」送達，而經郵務機關以「
    應受送達人已遷移他處」退件後，經該局以95年4 月17日屏
    警交字第0950047447號函辦理公示送達完竣在案，有送達證
    書回證及屏東縣政府警察局95年4 月17日屏警交字第095043
    447 號函暨所檢附之公告及違規罰單單退管理系統資料各乙
    份在卷可憑（見97年度交聲字第2975號第23頁、第55頁至第
    57頁）。
  (二)然營利事業茗饌食品行業已於94年4 月8 日即歇業、撤銷迄
    今，有財政部高雄市國稅局苓雅稽徵所94年4 月8 日財高國
    稅苓營業字第0943001636號函及本院辦理刑事案件電話記錄
    查詢表在卷為憑（見本院97年度交聲字第2968號卷16頁至18
    頁），亦與前開郵政機關送達回證所示，向茗饌食品行登記
    地址之「高雄市○○區○○路182 號1 樓」送達，結果為「
    無此公司」或「該行號關閉歇業無人收領」而退件之情相符
    ，堪認自94年4 月8 日以後茗饌食品行已無何營業之事實。
    再郭泓霖個人前曾設籍於高雄縣大寮鄉○○村○○○路215
    巷58號，於91年2 月20日遷入高雄市苓雅區○○○路154 號
    12樓之1 ，於93年9 月22日遷入高雄市苓雅區○○○路232
    號5 樓之7 ，並於95年6 月5 日遷入現址即高雄市○○區○
    ○路231 號2 樓，亦有全戶戶籍資料查詢結果、遷徙紀錄資
    料查詢結果在卷為憑（見本院97年度交聲字第2968號卷19頁
    至22頁）。則本件附表所示之舉發通知單，於交付送達當時
    ，營利事業茗饌食品行既已歇業、撤銷，各該舉發單之送達
    ，自應依法送達於其登記之最後負責人即郭泓霖當時之設籍
    地址即高雄市苓雅區○○○路232 號5 樓之7 。惟開立附表
    所示舉發通知單之舉發機關，僅向茗饌食品行之登記地址即
    高雄市○○區○○路182 號1 樓為送達，於各該函件無送達
    結果或遭退件後，仍疏未函詢戶政事務所或以其他相當之方
    法調查，以查明異議人之新址再為送達，反而未予置理逕依
    茗饌食品行之營業地址進行公示送達，致異議人無從即時知
    悉遭裁罰之事實，而依法採取相當之救濟程序，其送達自不
    合法，則附表所示原處分逕予裁罰，已有違法定程序，自均
    應予撤銷，另行發交原處分機關依照上開規定程序辦理。
據上論斷，依道路交通案件處理辦法第20條，裁定如主文。
中    華    民    國    98    年    2     月    5     日
                  交通法庭  法  官   林揚奇
以上正本係照原本作成。
如不服本裁定，應於收受送達後5 日內向本院提出抗告狀。
中    華    民    國    98    年    2     月    5     日
                            書記官   何明昌
┌─────────────────────────────────────────┐
│附表：                                                                            │
├──┬───┬──┬────┬────────┬─────┬─────┬─────┤
│編號│本院案│違規│地點    │ 違規行為       │舉發通知單│裁決日期  │裁決內容  │
│    │號    │時間│        │                │          ├─────┤          │
│    │      │    │        │                │          │裁決書編號│          │
├──┼───┼──┼────┼────────┼─────┼─────┼─────┤
│一  │97年度│94年│屏東市勝│行經有燈光號誌管│屏東縣政府│97年12月25│罰鍰新台幣│
│    │交聲字│8 月│利路、仁│制之交岔路口闖紅│警察局94年│日        │4,500元。 │
│    │第2968│7 日│愛路口  │燈              │屏警交字第├─────┤          │
│    │號    │14時│        │                │VC0000000 │高市交裁字│          │
│    │      │17分│        │                │號        │第裁32-VC4│          │
│    │      │    │        │                │          │0030號    │          │
├──┼───┼──┼────┼────────┼─────┼─────┼─────┤
│二  │97年度│94年│高雄市九│駕駛人行車速度超│高雄市政府│97年12月15│罰鍰新台幣│
│    │交聲字│6 月│如路兒福│過規定之最高時速│警察局94年│日        │2,400元。 │
│    │第2969│17日│中心前  │二十公里以上。  │高市警交相├─────┤          │
│    │號    │17時│        │                │字第BD4033│高市交裁字│          │
│    │      │03分│        │                │727號     │第裁32-BD4│          │
│    │      │    │        │                │          │0337號    │          │
│    │      │    │        │                │          │          │          │
├──┼───┼──┼────┼────────┼─────┼─────┼─────┤
│三  │97年度│94年│        │不依期限參加定期│高雄市監理│95年5 月22│罰鍰新台幣│
│    │交聲字│7 月│        │檢驗            │處高市府交│日        │1,400 元，│
│    │第2970│4 日│        │                │監一字第30├─────┤並註銷牌照│
│    │號    │0 時│        │                │0000000   │高市交裁字│。        │
│    │      │0分 │        │                │號        │第裁32-302│          │
│    │      │    │        │                │          │414722號  │          │
├──┼───┼──┼────┼────────┼─────┼─────┼─────┤
│四  │97年度│95年│高雄市建│駕駛人行車速度超│高雄市政府│97年12月15│罰鍰新台幣│
│    │交聲字│2 月│工路、正│過規定之最高時速│警察局95年│日        │2,400元   │
│    │第2972│23日│興路口  │未滿二十公里。  │高市警交相├─────┤          │
│    │號    │17時│        │                │字第BB5007│高市交裁字│          │
│    │      │18分│        │                │664號     │第裁      │          │
│    │      │    │        │                │          │32-BB50076│          │
│    │      │    │        │                │          │64號      │          │
├──┼───┼──┼────┼────────┼─────┼─────┼─────┤
│五  │97年度│95年│高雄縣大│駕駛人行車速度超│高雄縣政府│97年12月15│罰鍰新台幣│
│    │交聲字│3 月│寮鄉鳳屏│過規定之最高時速│警察局95年│日        │2,400元   │
│    │第2973│14日│路江山加│未滿二十公里。  │高警交字第├─────┤          │
│    │號    │14時│油站前  │                │NJ0000000 │高市交裁字│          │
│    │      │47分│        │                │號        │第裁32-NJ9│          │
│    │      │    │        │                │          │233364號  │          │
├──┼───┼──┼────┼────────┼─────┼─────┼─────┤
│六  │97年度│95年│高雄市九│駕駛人行車速度超│高雄市政府│97年12月15│罰鍰新台幣│
│    │交聲字│3 月│如路兒福│過規定之最高時速│警察局95年│日        │2,400元   │
│    │第2974│20日│中心前  │二十公里以上。  │高市警交相├─────┤          │
│    │號    │16時│        │                │字第BB5508│高市交裁字│          │
│    │      │40分│        │                │676號     │第裁32-BB5│          │
│    │      │    │        │                │          │508676號  │          │
├──┼───┼──┼────┼────────┼─────┼─────┼─────┤
│七  │97年度│95年│屏東市○○○道路收費停車處│屏東縣政府│97年12月15│罰鍰新台幣│
│    │交聲字│1 月│正路段  │所停車經催繳不依│警察局95年│日        │300元     │
│    │第2975│14日│        │規定繳費        │屏警交字第├─────┤          │
│    │號    │18時│        │                │VA0000000 │高市交裁字│          │
│    │      │28分│        │                │號        │第裁32-VA5│          │
│    │      │    │        │                │          │017037號  │          │
└──┴───┴──┴────┴────────┴─────┴─────┴─────┘


司法院資訊處製作；財團法人民間司法改革基金會備份。
